ACORDAO-COMPLETO-2340139

ACÓRDÃO 3708/2019 ATA 18/2019 - SEGUNDA CÂMARA

VISTOS, relatados e discutidos estes autos de Prestação de Contas anual ordinária referente ao exercício de 2007 do Banco do Nordeste do Brasil S/A (BNB) ,
	ACORDAM os Ministros do Tribunal de Contas da União, reunidos em Sessão da Segunda Câmara, em:
	9.1. com fundamento nos arts. 1º, inciso I, 16, inciso III, alínea "b", e 19, da Lei 8.443, de 16 de julho de 1992, c/c os arts. 1º, inciso I, 209, inciso II, do Regimento Interno do TCU, julgar irregulares as contas ordinárias alusivas ao exercício de 2007 do Sr. Roberto Smith (CPF XXX.320.438-XX) , ex-Presidente do Banco do Nordeste do Brasil S/A, bem como Srs. Paulo Sergio Rebouças Ferraro (CPF XXX.556.905-XX) , Luiz Henrique Mascarenhas Correa Silva (CPF XXX.994.657-XX) e Luiz Carlos Everton de Farias (CPF XXX.845.548-XX) , todos ex-diretores da aludida Instituição Financeira, dispensando-se a aplicação da multa prevista no artigo 58, inciso I, da mesma Lei, por ter sido tal penalidade cominada por ocasião da edição do Acórdão 1078/2015-TCU-Plenário, relator Ministro Bruno Dantas, confirmado pelos Acórdão 1703/2017-TCU-Plenário e 2608/2017-Plenário, redator/relator, respectivamente, Ministro-Substituto Augusto Sherman) ;
9.2. com fundamento nos arts. 1º, inciso I, 16, inciso II, 18 e 23, inciso II, da Lei 8.443, de 16 de julho de 1992, c/c os arts. 1º, inciso I, 208 e 214, inciso II, do Regimento Interno do TCU, julgar regulares com ressalva as contas ordinárias alusivas ao exercício de 2007 dos Srs. Pedro Rafael Lapa (CPF XXX.167.544-XX) , Luiz Ethewaldo de Albuquerque Guimarães (CPF XXX.141.923-XX) , Francisco de Assis Germano Arruda (CPF XXX.970.463-XX) e Victor Samuel Cavalcante da Ponte (CPF XXX.091.107-XX) , todos ex-Diretores Banco do Nordeste do Brasil S/A, outorgando-lhes quitação;
	9.3. com fundamento nos arts. 1º, inciso I, 16, inciso I, 17 e 23, inciso I, da Lei nº 8.443, de 16 de julho de 1992, c/c os arts. 1º, inciso I, 207 e 214, inciso I, do Regimento Interno, julgar regulares as contas dos Srs. Alvaro Larrabure Costa Correa (CPF XXX.550.628-XX) ; Antônio Henrique Pinheiro Silveira (CPF XXX.394.107-XX) ; Augusto Bezerra Cavalcanti Neto (CPF XXX.379.364-XX) ; Cezar Santos Alvarez (CPF XXX.268.260-XX) ; Francisco Tadeu Barbosa de Alencar (CPF XXX.844.204-XX) ; Glauben Teixeira de Carvalho (CPF XXX.174.244-XX) ; João Emilio Gazzana (CPF XXX.947.920-XX) ; João José Ramos da Silva (CPF XXX.161.770-XX) ; Nilde Pereira Sabbat (XXX.772.021-XX) ; Ricardo Massao Matsushima (CPF XXX.206.848-XX) ; Roberta Carvalho de Alencar (CPF XXX.261.603-XX) ; Sergio Rosa Ferrao (CPF XXX.434.518-XX) ; Vera Maria Rodrigues Ponte (CPF XXX.540.603-XX) ; e Waldir Quintiliano da Silva (CPF XXX.251.201-XX) , outorgando-lhes quitação plena;
	9.4. encaminhar cópia do presente Acórdão ao Banco do Nordeste do Brasil S/A para que dê ciência da decisão aos responsáveis que tiveram contas julgadas regulares com ressalva e regulares; e
	9.5. 
dar ciência deste acórdão, assim como do relatório e do voto que o fundamentam, aos Responsáveis e ao Banco do Nordeste do Brasil, arquivando-se os autos em ato subsequente.

Prestação de Contas anual ordinária referente ao exercício de 2007 do Banco do Nordeste do Brasil S/A (BNB).

Segunda Câmara

Banco do Nordeste do Brasil S.A..

3. Interessados/Responsáveis:
3.1. Interessado: Banco do Nordeste do Brasil S.A. (07.237.373/0001-20)
3.2. Responsáveis: Aila Maria Ribeiro de Almeida Medeiros (XXX.236.853-XX); Alberto de Almeida Pais (XXX.048.217-XX); Alvaro Larrabure Costa Correa (XXX.550.628-XX); Antonia Rubenita Tavares Lima Bussons (XXX.175.543-XX); Antonio Henrique Pinheiro Silveira (XXX.394.107-XX); Augusto Bezerra Cavalcanti Neto (XXX.379.364-XX); Avelino de Almeida Neto (XXX.784.346-XX); Byron Costa de Queiroz (XXX.112.213-XX); Carlos Augusto Torres Nobre (XXX.866.813-XX); Cezar Santos Alvarez (XXX.268.260-XX); Emilio Humberto Carazzai Sobrinho (XXX.321.504-XX); Fabricio da Soller (XXX.223.979-XX); Francisco Tadeu Barbosa de Alencar (XXX.844.204-XX); Francisco de Assis Germano Arruda (XXX.970.463-XX); Glauben Teixeira de Carvalho (XXX.174.244-XX); João Emilio Gazzana (XXX.947.920-XX); João Jose Ramos da Silva (XXX.161.770-XX); Luiz Carlos Everton de Farias (XXX.845.548-XX); Luiz Cesar Muzzi (XXX.292.647-XX); Luiz Ethewaldo de Albuquerque Guimaraes (XXX.141.923-XX); Luiz Fernando Julio (XXX.569.367-XX); Luiz Henrique Mascarenhas Correa Silva (XXX.994.657-XX); Marco Aurelio de Melo Vieira (XXX.061.859-XX); Martus Antônio Rodrigues Tavares (XXX.185.323-XX); Mônica Clark Nunes Cavalcante (XXX.672.593-XX); Nilde Pereira Sabbat (XXX.772.021-XX); Nilton Moreira Rodrigues (XXX.538.182-XX); Odair Lucietto (XXX.411.738-XX); Osmundo Evangelista Rebouças (XXX.814.738-XX); Osório Cavalcante Araújo (XXX.151.553-XX); Otair de Faria (XXX.447.141-XX); Paulo Henrique Feijo da Silva (XXX.099.584-XX); Paulo Sergio Rebouças Ferraro (XXX.556.905-XX); Pedro Paulo Monteiro Vieira (XXX.387.913-XX); Pedro Rafael Lapa (XXX.167.544-XX); Pedro Wilson Carrano Albuquerque (XXX.907.927-XX); Ricardo Massao Matsushima (XXX.206.848-XX); Roberta Carvalho de Alencar (XXX.261.603-XX); Roberto Smith (XXX.320.438-XX); Sergio Rosa Ferrao (XXX.434.518-XX); Silvana Maria Parente Neiva Santos (XXX.676.823-XX); Silvio Furtado Holanda (XXX.672.301-XX); Vera Maria Rodrigues Ponte (XXX.540.603-XX); Victor Samuel Cavalcante da Ponte (XXX.091.107-XX); Waldir Quintiliano da Silva (XXX.251.201-XX).

Aroldo Cedraz.

13.1. Ministros presentes: Ana Arraes (Presidente), Augusto Nardes, Aroldo Cedraz e Raimundo Carreiro (Relator).
13.2. Ministro que alegou impedimento na Sessão: Aroldo Cedraz.
13.3. Ministro-Substituto presente: André Luís de Carvalho.

ACORDAO-COMPLETO-2397112

Acórdão 5715/2020 - Segunda Câmara

ACORDAO-COMPLETO-2416548

Acórdão 7168/2020 - Segunda Câmara

Roberto Smith

ROBERTO SMITH

RAIMUNDO CARREIRO

Tratam os autos de Prestação de Contas anual ordinária referente ao exercício de 2007 do Banco do Nordeste do Brasil S/A (BNB) .
EXAME PRELIMINAR
2.	Não houve exame preliminar nos autos. No entanto, o disposto no art. 4º da IN-TCU nº 56/2007 foi observado, vez que constam nos autos os documentos elencados no referido dispositivo normativo que se enquadram ao caso vertente e que possibilitam a análise do mérito da questão em debate e o amplo exercício do contraditório e do direito de defesa.
INSTRUÇÃO INICIAL
3.	Conforme Instrução Inicial contida à peça 17, págs. 01/04, constatou a Unidade Técnica que tanto a falha decorrente da renegociação de dívidas da empresa FRUTAN - Frutas do Nordeste do Brasil S/A, com dispensa de encargos de normalidade  (prejuízo de R$ 31.944.673,03) , quanto a ressalva pertinente à redução de encargos em processo de renegociação extrajudicial de dívidas, em operações com recursos do FNE (respectivamente, item 2.2.1.4 e item 2.2.1.5, ambas do Relatório de Auditoria de Gestão - RAG da CGU, peça 14, p. 40-53, peças 15-16 e peça 18, p. 1-7, cuidam de questões afetas às contas do Fundo Constitucional de Financiamento do Nordeste - FNE, exercício 2007 (TC Processo 023.883/2008-3) [Relator Ministro Bruno Dantas] e não às Contas do BNB.
4.	Inicialmente, propôs-se, então, a realização de diligência junto ao Banco do Nordeste do Brasil S/A para que fossem fornecidos os documentos e informações apontados às páginas 03/04 da referida peça 17.
5.	Com efeito, considerando que, à época, pendia de julgamento o TC Processo 002.793/2009-0, que tratava de auditoria que apurou irregularidades alusivas à identificação de cerca de 55.000 operações baixadas em prejuízo sem que o BNB tenha realizado as cobranças judiciais respectivas para reaver os valores e a ocorrência de operações de crédito com atrasos relevantes sem que tenha havido cobranças judiciais, propôs, em instrução subsequente (peça 17, págs. 05/30) , o sobrestamento destas contas até a conclusão do aludido julgamento.
DESPACHO
6.	O então Relator do presente autorizou, por Despacho, o sobrestamento proposto (peça 17, pág. 31) .
O JULGAMENTO DO TC Processo 002.793/2009-0
7.	O TC Processo 002.793/2009-0 foi apreciado por meio do Acórdão 1078/2015-TCU-Plenário (relator Ministro Bruno Dantas, peça 25) , o qual acolheu as razões de justificativa de alguns dos responsáveis, mas rejeitou as de outros, aplicando-lhes a multa prevista no art. 58, II, da Lei nº 8.443/92, além de ter cominado determinações ao Banco do Nordeste do Brasil S.A. e à Secretaria de Controle Externo do Ceará. Referida deliberação foi parcialmente revista pelo Acórdão 1703/2017-TCU-Plenário (redator Ministro-Substituto Augusto Sherman Cavalcanti, peça 26) que deu provimento aos pedidos de reexame de alguns dos responsáveis, permanecendo em relação a gestores arrolados nestes autos, conforme demonstrado na sequência.
INSTRUÇÃO FINAL
8.	Ao final, devidamente instruído o feito, a Unidade Técnica apresentou proposta de encaminhamento acorde (Peças 28/29) , a qual, na forma do inciso I, §3º do art. 1º da Lei nº 8.443/92, abaixo transcrevo (peças 28/29) :
"INTRODUÇÃO
1.	Trata o presente processo da Prestação de Contas Anual Ordinária do Banco do Nordeste do Brasil S.A - BNB, alusiva ao exercício de 2007. 
HISTÓRICO
I.	Rol de responsáveis  
2.	Constam do Rol de Responsáveis encaminhado pelo BNB, os seguintes membros da Diretoria, do Conselho de Administração e do Conselho Fiscal (peça 1, p. 7-16) :
Tabela 1
	Responsável
	CPF
	Cargo/Função
	Períodos

	Roberto Smith
	XXX.320.438-XX
	Presidente
	1º/1 a 31/12/2007

			Conselho de Administração
	1º/1 a 31/12/2007

	Pedro Rafael Lapa
	XXX.167.544-XX
	Presidente em Exercício
	7/5 a 11/5/2007

			Diretor
	1º/1 a 31/12/2007

	Luiz Ethewaldo de Albuquerque Guimarães
	XXX.141.923-XX
	Diretor
	1º/1 a 24/10/2007

	Luiz Henrique Mascarenhas Correa Silva
	XXX.994.657-XX
	Diretor
	24/10 a 31/12/2007

	Francisco de Assis Germano Arruda
	XXX.970.463-XX
	Diretor
	1º/1 a 25/9/2007

	Paulo Sergio Rebouças Ferraro
	XXX.556.905-XX
	Diretor
	25/9 a 31/12/2007

	João Emilio Gazzana
	XXX.947.920-XX
	Diretor
	1º/1 a 31/12/2007

	Augusto Bezerra Cavalcanti Neto
	XXX.379.364-XX
	Diretor
	1º/1 a 28/9/2007

	Luiz Carlos Everton de Farias
	XXX.845.548-XX
	Diretor
	28/9 a 31/12/2007

	Victor Samuel Cavalcante da Ponte
	XXX.091.107-XX
	Diretor
	1º/1 a 18/9/2007

	Waldir Quintiliano da Silva
	XXX.251.201-XX
	Conselho de Administração
	1º/1 a 31/12/2007

	Cezar Santos Alvarez
	XXX.268.260-XX
	Conselho de Administração
	1º/1 a 27/10/2007

	Vera Maria Rodrigues Ponte
	XXX.540.603-XX
	Conselho de Administração
	1º/1 a 31/12/2007

	Nilde Pereira Sabbat
	XXX.772.021-XX
	Conselho de Administração
	1º/1 a 31/12/2007

	Antônio Henrique Pinheiro Silveira
	XXX.394.107-XX
	Conselho de Administração
	1º/1 a 22/8/2007

	Alvaro Larrabure Costa Correa
	XXX.550.628-XX
	Conselho de Administração
	22/8 a 31/12/2007

	Sergio Rosa Ferrao
	XXX.434.518-XX
	Conselho Fiscal
	1º/1 a 31/12/2007

	Roberta Carvalho de Alencar
	XXX.261.603-XX
	Conselho Fiscal
	1º/1 a 31/12/2007

	Francisco Tadeu Barbosa de Alencar
	XXX.844.204-XX
	Conselho Fiscal
	1º/1 a 27/3/2007

	João José Ramos da Silva
	XXX.161.770-XX
	Conselho Fiscal
	28/3 a 31/12/2007

	Glauben Teixeira de Carvalho
	XXX.174.244-XX
	Conselho Fiscal
	1º/1 a 31/12/2007

	Ricardo Massao Matsushima
	XXX.206.848-XX
	Conselho Fiscal
	1º/1 a 31/12/2007

II.	Situação das Contas de outros exercícios
3.	A tabela abaixo apresenta uma síntese dos processos de contas relacionados ao BNB nos últimos exercícios:
Tabela 2
	Exercício
	Processo
	Julgado (S/N) 
	Acórdão
	Observação

	2002
	Processo 011.007/2003-4
	Sim
	4124/2009-2ª Câmara, relator Ministro Raimundo Carreiro
	Contas Irregulares

	2003
	Processo 010.051/2004-6
	Sim
	910/2009-1ª Câmara, relator Ministro Marcos Vilaça
	Contas Irregulares

	2004
	Processo 012.968/2005-0
	Não
	-
	Aguardando pronunciamento do Relator

	2005
	Processo 020.460/2006-7
	Sim
	2336/2007-2ª Câmara, relator Ministro Benjamin Zymler
	Regular com Ressalvas

	2006
	Processo 020.418/2007-1
	Não
	-
	Sobrestado

	2008
	Processo 018.067/2009-3
	Não
	-
	Sobrestado

	2009
	Processo 030.347/2010-6
	Não
	- 
	Sobrestado

	2010
	Processo 035.115/2011-4
	Não
	-
	Sobrestado

	2011
	Processo 041.163/2012-5
	Não
	- 
	Sobrestado

	2012
	Processo 030.481/2013-9
	Não
	-
	Sobrestado

	2013
	Processo 028.242/2014-9
	Não
	- 
	Em saneamento

	2014
	Processo 033.737/2015-0
	Sim
	1370/2018-2ª Câmara, relator MinistroJosé Múcio 
	Regular com Ressalvas

	2015
	Processo 034.635/2016-5
	Sim
	1659/2018-2ª Câmara, relator MinistroAroldo Cedraz 
	Regular com Ressalvas

	2016
	Processo 035.105/2017-8
	Não
	-
	Aguardando distribuição

III.	Do certificado de Auditoria da CGU
4.	Tomando por base as informações prestadas no Relatório de Gestão do BNB (peça 1, p. 17-51; peças 2-13; e peça 14, p. 1-38) e no Relatório de Auditoria de Gestão - RAG (peça 14, p. 40-53; peças 15-16; e peça 18, p. 1-7) , o Certificado de Auditoria da CGU sugeriu o seguinte julgamento para as contas dos responsáveis pela gestão do BNB no exercício de 2017 (peça 18, p. 8-9) :
Tabela 3
	Responsável
	CPF
	Proposta de Julgamento
	Irregularidade/Ressalva

	Roberto Smith (Presidente) 
	XXX.320.438-XX
	Irregularidade
	2.2.1.4 - Renegociação extrajudicial de dívidas da empresa FRUTAN - Frutas do Nordeste do Brasil S/A, originárias de operações contratadas com recursos do Fundo Constitucional de Financiamento do Nordeste - FNE, com dispensa de encargos de normalidade, ocasionando prejuízo potencial de R$ 31.944.673,03.

	Pedro Rafael Lapa (Diretor) 
	XXX.167.544-XX
		
	Luiz Ethewaldo de Albuquerque Guimarães (Diretor) 
	XXX.141.923-XX
		
	Victor Samuel Cavalcante da Ponte (Diretor) 
	XXX.091.107-XX
		
	Francisco de Assis Germano Arruda (Diretor) 
	XXX.970.463-XX
	Regular com ressalvas
	2.2.1.5 - Redução de encargos em processo de renegociação extrajudicial de dívidas, em operações com recursos do Fundo Constitucional do Nordeste.

	Demais responsáveis
	-
	Regular
	-

IV.	Processo Conexo:
IV.1	TC Processo 002.793/2009-0
5.	Trata-se de auditoria realizada no BNB, no exercício de 2009, com vistas ao exame do processo de recuperação de crédito do Banco do Nordeste do Brasil (BNB) , incluindo a atuação da área jurídica, envolvendo os Sistemas S950 (Sistema Integrado de Administração de Crédito - SIAC) , S039 (Monitoração do Ativo Operacional) , S153 (Inadimplência Contábil) , S253 (Sistema de Risco de Crédito) e S702 (sistema utilizado para Controle de Processos Jurídicos) .
6.	O referido trabalho foi realizado em face da determinação contida na Relação 24/2008 - Gabinete do Min. Marcos Vilaça - Plenário, proferida no TC Processo 020.418/2007-1, contas BNB 2006.
7.	Sinteticamente, os principais achados da auditoria foram:
	a) identificação de cerca de 55.000 operações baixadas em prejuízo sem que o BNB tenha realizado as cobranças judiciais respectivas para reaver os valores;
	b) sistemática indevida de constituição das provisões no âmbito do FNE;
	c) operações de crédito com atrasos relevantes sem que tenha havido cobranças judiciais; e
	d) descumprimento de determinação do TCU proferida por meio do Acórdão 1840/2008-TCU-Plenário.
8.	Ante tais constatações, esta unidade técnica encaminhou ao Excelentíssimo Senhor Ministro Relator Valmir Campelo proposta de determinação, de imediato, ao BNB para que realizasse a cobrança de 29.016 clientes, num total de 38.530 operações de crédito, cujo saldo total atinge o montante de R$ 1.568.272.118,88, dos quais R$ 1.098.227.363,89 (70%) correspondem a prejuízos, e para que reestruture seus procedimentos de recuperação de crédito. 
9.	Quanto à responsabilização pelas irregularidades constatadas, propôs-se à época a audiência dos diversos gestores do Banco, tendo em vista suas respectivas incumbências e atribuições normativas e legais.
10.	Tendo em vista que os resultados dessa auditoria impactam o mérito das presentes contas, vez que a base de dados do BNB examinada contempla diversos exercícios, inclusive o de 2007, e que o TC Processo 002.793/2009-0 se encontrava, à época, no Gabinete do Excelentíssimo Senhor Ministro Relator para apreciação, esta Unidade Técnica propôs, em instrução datada de 5/5/2010 (peça 17, p. 5-30) , o sobrestamento do presente processo até o completo deslinde do TC Processo 002.793/2009-0.
11.	Aquiescendo com a Unidade Técnica, o Relator dos autos determinou o sobrestamento do presente processo de contas (peça 17, p. 31) .
V.	Do histórico processual até a presente instrução 
12.	Na instrução inicial desta Unidade Técnica (peça 17, p. 1-4) , ressaltou-se que tanto a falha grave apontada no item 2.2.1.4, quanto à ressalva apontada no item 2.2.1.5, ambas do Relatório de Auditoria de Gestão - RAG da CGU (peça 14, p. 40-53; peças 15-16; e peça 18, p. 1-7) , que serviram de embasamento para as propostas de julgamento de contas pela irregularidade ou pela regularidade com ressalva, conforme apontado na Tabela 3 supra, cuidam de questões afetas às contas do Fundo Constitucional de Financiamento do Nordeste - FNE, exercício 2007 (TC Processo 023.883/2008-3) e não às Contas do BNB.
13.	De fato, as mesmas irregularidades foram apontadas pela CGU nos seus Relatórios de Auditoria de Gestão alusivos tanto ao BNB, quanto ao FNE. Assim, em se tratando de fatos relacionados diretamente à gestão do FNE, entendeu a Unidade Técnica a fim, inclusive, de evitar bis in idem no julgamento das contas dos mesmos gestores, tratar as irregularidades apontadas apenas no âmbito das contas do FNE, exercício 2007 (TC Processo 023.883/2008-3) .
14.	Não obstante, a título de informação, as contas do FNE 2007 (TC Processo 023.883/2008-3) se encontram atualmente sobrestadas até decisão definitiva no âmbito do TC Processo 022.112/2007-0, que trata de representação autuada nesta Unidade Técnica tratando exatamente do caso Frutan. Este último processo já foi decidido no mérito pelo Acórdão 1875/2017-TCU-Plenário, que aplicou multa a vários responsáveis, mas que ainda se encontra pendente de recurso com efeito suspensivo.
15.	Superadas as questões levantadas pela CGU em seu certificado de auditoria e após a realização de diligência saneadora, em nova instrução desta Unidade Técnica (peça 17, p. 5-30) , considerando que as irregularidades constatadas no TC Processo 002.793/2009-0, atinentes à identificação de cerca de 55.000 operações baixadas em prejuízo sem que o BNB tenha realizado as cobranças judiciais respectivas para reaver os valores e a ocorrência de operações de crédito com atrasos relevantes sem que tenha havido cobranças judiciais, têm reflexos no exercício de 2007, propôs-se o sobrestamento do presente processo até o completo deslinde do TC Processo 002.793/2009-0 e, como já informado anteriormente nesta instrução, o Relator dos autos deferiu a proposta e determinou o sobrestamento das presentes contas (peça 17, p. 31) .
16.	Na última instrução desta Unidade Técnica (peça 17, p. 5-30) , salientou-se ainda que outras constatações apontadas pela CGU em seu Relatório de Auditoria de Gestão seriam aptas a ressalvar as contas de alguns responsáveis do banco:
Tabela 4
	Ressalva
	Responsáveis
	Análise

	Não atendimento de metas para os macroobjetivos do Banco e falhas e/ou ausência de indicadores de Resultado operacional.
	Roberto Smith
 (Presidente) 
	Peça 17, p. 11-13

	Não adoção de medidas para corrigir as falhas apontadas nos Relatórios Gerenciais AUDIT. 2007/0992.002- que aponta falhas atinentes às avaliações de risco-cliente e 2007/1051.207 que aponta alta inadimplência das operações do Programa Nacional de Fortalecimento da Agricultura Familiar - PRONAF
	Francisco de Assis Germano Arruda
 (Diretor de Negócios - De 1º/1 a 25/9/2007) 
	Peça 17, p. 15-17

		Paulo Sérgio Rebouças Ferraro
 (Diretor de Negócios - De 25/9 a 31/12/2007) 
	
		Luiz Ethewaldo de Albuquerque Guimarães (Diretor Financeiro - De 1º/1 a 24/10/2007) 
	
		Luiz Henrique Mascarenhas Corrêa Silva (Diretor Financeiro - De 24/10 a 31/12/2007) 
	
	Inobservância dos normativos do Banco quanto à devolução do empréstimo de férias de 2004
	Victor Samuel (Diretor Administrativo - De 1º/1 a 18/9/2007) ; e Pedro Rafael Lapa (Diretor Administrativo - De 18/9 a 31/12/2009) 
	Peça 17, p. 18-19

	Ausência de coleta de preços em processos de licitação
		Peça 17, p. 19-23

	Ausência de atesto formal em documentos fiscais, de recebimento de equipamentos adquiridos
		Peça 17, p. 19-23

	Não aplicação de penalidades pelo Banco ao licitante melhor colocado entre os participantes de pregões eletrônicos
		Peça 17, p. 19-23

	Falhas relativas ao gerenciamento de repasse de recursos por meio de convênios
		Peça 17, p. 26-29

17.	Por fim aquela instrução propôs ainda, quando do mérito das presentes contas:
	a) considerando a realização indevida de gastos com cartões corporativos para pagamento de despesas de naturezas diversas sem a devida comprovação por meio de notas fiscais e recibos, a realização de determinação ao BNB (peça 17, p. 14-15) ;
	b) considerando o entendimento equivocado do BNB acerca da necessidade de encaminhamento dos processos de admissão de pessoal à CGU-CE para fins de apreciação de sua legalidade, a realização de alerta ao Banco (peça 17, p. 18-19) ; e
	c) considerando a pertinência das recomendações da CGU relativamente às constatações específicas relativas aos Convênios BNB/FASE 2007/010, BNB/FASE 2007/008 e BNB/FDR 019/2007, a realização de determinação ao BNB (peça 17, p. 26-29) .
EXAME TÉCNICO
18.	Retoma-se a análise das presentes contas tendo em vista que o TC Processo 002.793/2009-0, que tratou de auditoria que apurou irregularidades alusivas à identificação de cerca de 55.000 operações baixadas em prejuízo sem que o BNB tenha realizado as cobranças judiciais respectivas para reaver os valores e a ocorrência de operações de crédito com atrasos relevantes sem que tenha havido cobranças judiciais, e que está sobrestando as presentes contas, foi julgado no âmbito do Acórdão 1078/2015-TCU-Plenário (Relator: Ministro Bruno Dantas) , por meio do qual o TCU, rejeitou as razões de justificativa apresentadas por diversos responsáveis, aplicando-lhes a multa prevista no art. 58, II da Lei 8.443/1992, entre eles os seguintes gestores com contas julgadas neste processo: o Sr. Roberto Smith, Presidente do BNB, bem como dos Diretores Luiz Carlos Everton de Farias, Luiz Henrique Mascarenhas Corrêa Silva, Paulo Sérgio Rebouças Ferraro e Pedro Rafael Lapa (peça 25) .
19.	Tanto o ex-Presidente do BNB, quanto os Diretores mencionados no parágrafo anterior interpuseram pedidos de reexame contra a decisão condenatória. Os recursos foram julgados pelo Acórdão 1703/2017-TCU-Plenário (Redator: Ministro-Substituto Augusto Sherman) , no âmbito do qual o TCU decidiu conhecer e dar provimento ao pedido de reexame apresentado pelo ex-Diretor Pedro Rafael Lapa, tornando insubsistente sua multa, bem como conhecer e negar provimento aos pedidos de reexame do ex-Presidente Roberto Smith e dos ex-Diretores Luiz Carlos Everton de Farias, Luiz Henrique Mascarenhas Corrêa Silva e Paulo Sérgio Rebouças Ferraro (peça 26) .
20.	Os Diretores Luiz Carlos Everton de Farias, Luiz Henrique Mascarenhas Corrêa Silva e Paulo Sérgio Rebouças Ferraro ainda opuseram embargos de declaração que, por sua vez, foram julgados pelo Acórdão 2608/2017-TCU-Plenário (Relator: Ministro-Substituto Augusto Sherman) , no qual o TCU conheceu dos embargos para, no mérito, rejeitá-los (peça 27) .
21.	Ante a impossibilidade de interposição de novos recursos com efeito suspensivo, a decisão condenatória que aplicou multa aos responsáveis já transitou em julgado em relação a todos eles.
22.	Do exposto, tendo em vista o deslinde do TC Processo 002.793/2009-0, não se encontra mais presente o pressuposto que sobrestava as contas nesse processo, razão pela qual propor-se-á o levantamento do sobrestamento determinado e julgamento das contas dos responsáveis.
23.	Tendo em vista que a multa do art. 58, II da Lei 8.443/1992 já fora aplicada aos responsáveis no âmbito do aludido processo de auditoria, não há mais que se falar na aplicação de novas sanções financeiras aos responsáveis no âmbito das presentes contas.
24.	Assim, nada mais resta do que encaminhar os presentes autos para deliberação com proposta de levantar o sobrestamento aplicado ao processo e julgar irregulares as contas dos responsáveis pela gestão do BNB no exercício de 2007 sancionados no âmbito do TC Processo 002.793/2009-0, deixando de aplicar aos responsáveis a multa do art. 58, II da Lei 8.443/1992, tendo em vista que esta sanção já foi aplicada no âmbito daquele processo pelos fatos irregulares que macularam as presentes contas dos responsáveis.
25.	Também será proposto julgar regulares com ressalva as contas dos responsáveis apontados na Tabela 4 desta instrução e que não foram sancionados no âmbito do processo de auditoria TC Processo 002.793/2009-0.
26.	Por fim, em relação as propostas de recomendação e/ou determinação que foram apontadas na já mencionada instrução da peça 17, p. 5-30, tendo em vista que os fatos ali tratados já foram objeto recomendações pela própria CGU e por ela monitorados, além do significativo decurso de prazo desde os atos praticados em 2007 até a presente data, mostra-se inoportuna a expedição das aludidas recomendações e determinações sugeridas depois de tanto tempo, sendo mais razoável que aquelas constatações também sejam consideradas como ressalvas às contas dos responsáveis.
27.	Dessa forma, a proposta de julgamento das contas dos responsáveis do BNB, no exercício de 2007, pode ser melhor observada no quadro abaixo:
Tabela 5
	Responsável
	Proposta de Julgamento
	Irregularidade Grave
	Ressalva

	Roberto Smith (Presidente) 
	Irregularidade
	Operações baixadas em prejuízo sem que o BNB tenha realizado as cobranças judiciais respectivas para reaver os valores; sistemática indevida de constituição das provisões no âmbito do FNE; e operações de crédito com atrasos relevantes sem que tenha havido cobranças judiciais. (TC Processo 002.793/2009-0) 
	Não atendimento de metas para os macroobjetivos do Banco e falhas e/ou ausência de indicadores de Resultado operacional (peça 17, p. 11-13) .

	Paulo Sérgio Rebouças Ferraro (Diretor de Negócios - De 25/9 a 31/12/2007) 
	Irregularidade
	Operações baixadas em prejuízo sem que o BNB tenha realizado as cobranças judiciais respectivas para reaver os valores; sistemática indevida de constituição das provisões no âmbito do FNE; e operações de crédito com atrasos relevantes sem que tenha havido cobranças judiciais. (TC Processo 002.793/2009-0) 
	Não adoção de medidas para corrigir as falhas apontadas nos Relatórios Gerenciais AUDIT. 2007/0992.002- que aponta falhas atinentes às avaliações de risco-cliente e 2007/1051.207 que aponta alta inadimplência das operações do Programa Nacional de Fortalecimento da Agricultura Familiar - PRONAF (Peça 17, p. 15-17) 

	Luiz Henrique Mascarenhas Corrêa Silva (Diretor Financeiro - De 24/10 a 31/12/2007) 
	Irregularidade
	Operações baixadas em prejuízo sem que o BNB tenha realizado as cobranças judiciais respectivas para reaver os valores; sistemática indevida de constituição das provisões no âmbito do FNE; e operações de crédito com atrasos relevantes sem que tenha havido cobranças judiciais. (TC Processo 002.793/2009-0) 
	Não adoção de medidas para corrigir as falhas apontadas nos Relatórios Gerenciais AUDIT. 2007/0992.002- que aponta falhas atinentes às avaliações de risco-cliente e 2007/1051.207 que aponta alta inadimplência das operações do Programa Nacional de Fortalecimento da Agricultura Familiar - PRONAF (Peça 17, p. 15-17) 

	Luiz Carlos Everton de Farias (Diretor de Controle e Risco - De 28/9 a 31/12/2007) 
	Irregularidade
	Operações baixadas em prejuízo sem que o BNB tenha realizado as cobranças judiciais respectivas para reaver os valores; sistemática indevida de constituição das provisões no âmbito do FNE; e operações de crédito com atrasos relevantes sem que tenha havido cobranças judiciais. (TC Processo 002.793/2009-0) 
	-

	Francisco de Assis Germano Arruda (Diretor de Negócios - De 1º/1 a 25/9/2007) 
	Regular com Ressalvas
	-
	Não adoção de medidas para corrigir as falhas apontadas nos Relatórios Gerenciais AUDIT. 2007/0992.002- que aponta falhas atinentes às avaliações de risco-cliente e 2007/1051.207 que aponta alta inadimplência das operações do Programa Nacional de Fortalecimento da Agricultura Familiar - PRONAF (Peça 17, p. 15-17) 

	Luiz Ethewaldo de Albuquerque Guimarães (Diretor Financeiro - De 1º/1 a 24/10/2007) 
	Regular com Ressalvas
	-
	Não adoção de medidas para corrigir as falhas apontadas nos Relatórios Gerenciais AUDIT. 2007/0992.002- que aponta falhas atinentes às avaliações de risco-cliente e 2007/1051.207 que aponta alta inadimplência das operações do Programa Nacional de Fortalecimento da Agricultura Familiar - PRONAF (Peça 17, p. 15-17) 

	Victor Samuel (Diretor Administrativo - De 1º/1 a 18/9/2007) ; e Pedro Rafael Lapa (Diretor Administrativo - De 18/9 a 31/12/2009) 
	Regular com Ressalvas
	-
	Inobservância dos normativos do Banco quanto à devolução do empréstimo de férias de 2004 (Peça 17, p. 18-19) 

				Ausência de coleta de preços em processos de licitação (Peça 17, p. 19-23) 

				Ausência de atesto formal em documentos fiscais, de recebimento de equipamentos adquiridos (Peça 17, p. 19-23) 

				Não aplicação de penalidades pelo Banco ao licitante melhor colocado entre os participantes de pregões eletrônicos (Peça 17, p. 19-23) 

				Falhas relativas ao gerenciamento de repasse de recursos por meio de convênios (Peça 17, p. 26-29) 

				Realização indevida de gastos com cartões corporativos para pagamento de despesas de naturezas diversas sem a devida comprovação por meio de notas fiscais e recibos (Peça 17, p. 14-15) .

				Entendimento equivocado do BNB acerca da necessidade de encaminhamento dos processos de admissão de pessoal à CGU-CE para fins de apreciação de sua legalidade (peça 17, p. 18-19) 

				Constatações específicas relativas aos Convênios BNB/FASE 2007/010, BNB/FASE 2007/008 e BNB/FDR 019/2007 (peça 17, p. 26-29) 

	Demais responsáveis
	Regular
	-
	-

PROPOSTA DE ENCAMINHAMENTO
28.	Do exposto, submetem-se os autos a consideração superior propondo:
	I - Levantar o sobrestamento dos presentes autos;
	II - Com fundamento nos art. 1º, inciso I; 16, inciso III, alínea 'b'; e 19  da Lei 8.443/1992, julgar irregulares as contas ordinárias do Sr. Roberto Smith (CPF XXX.320.438-XX) , ex-Presidente do BNB, bem como dos ex-Diretores, Paulo Sergio Rebouças Ferraro (CPF XXX.556.905-XX) , Luiz Henrique Mascarenhas Correa Silva (CPF XXX.994.657-XX) e  Luiz Carlos Everton de Farias (CPF XXX.845.548-XX) , alusivas ao exercício de 2007, do Banco do Nordeste do Brasil, tendo em vista as constatações apuradas no âmbito TC Processo 002.793/2009-0;
	III - Com fundamento nos arts. 1º, inciso I, 16, inciso II, 18 e 23, inciso II, da Lei 8.443, de 16 de julho de 1992, sejam julgadas regulares com ressalva as contas ordinárias alusivas ao exercício de 2007, dos seguintes ex-Diretores do BNB, dando-lhes quitação, considerando as ressalvas apontadas na Tabela 5 desta instrução: Pedro Rafael Lapa (CPF XXX.167.544-XX) , Luiz Ethewaldo de Albuquerque Guimarães (CPF XXX.141.923-XX) , Francisco de Assis Germano Arruda (CPF XXX.970.463-XX) e Victor Samuel Cavalcante da Ponte (CPF XXX.091.107-XX) ;
	IV - Sejam julgadas regulares as contas dos demais responsáveis, com fundamento nos arts. 1º, inciso I, 16, inciso I, 17 e 23, inciso I, da Lei 8.443/1992, dando-lhes quitação plena;
	V - Encaminhar cópia do Acórdão que vier a ser proferido ao Banco do Nordeste do Brasil com solicitação de que seja dado ciência da decisão aos responsáveis que tiveram contas julgadas regulares com ressalva ou regulares;
	VI - Arquivar os presentes autos após a notificação dos responsáveis."
PARECER DO MINISTÉRIO PÚBLICO QUE ATUA JUNTO A ESTE TRIBUNAL DE CONTAS DA UNIÃO
9.	Encaminhados os autos ao MP/TCU, o ilustre procurador Sergio Ricardo Costa Caribé manifestou-se "de acordo" com a proposta formulada pela Unidade Técnica (peça 32) .
	É o Relatório.

8.1. Célia Maria Rufino de Sousa e outros, representando Banco do Nordeste do Brasil S.a. e Banco do Nordeste do Brasil S.A..

Procurador Sergio Ricardo Costa Caribé.

PRESTAÇÃO DE CONTAS. BANCO DO NORDESTE DO BRASIL. EXERCÍCIO DE 2007. CONTAS IRREGULARES, REGULARES COM RESSALVAS E REGULARES.

PRESTAÇÃO DE CONTAS (PC)

Secretaria de Controle Externo da Fazenda Nacional (SecexFazen).

Inicialmente registro que atuo nos presentes autos por força do art. 152 do RI/TCU.
2.	Cuidam os autos de Prestação de Contas Anual Ordinária referente ao exercício de 2007 do Banco do Nordeste do Brasil S/A (BNB) .
3.	As irregularidades tratadas nestes autos foram apuradas no Relatório de Gestão do BNB (peça 1, págs. 17/51, peças 2/13 e peça 14, págs. 1/38) , no Relatório de Auditoria de Gestão - RAG (peça 14, págs. 40/53, peças 15/16 e peça 18, págs. 1/7) , e no TC Processo 002.793/2009-0 (Relator: Ministro Bruno Dantas) .
4.	No que concerne aos Relatórios de Gestão e de Auditoria, uma irregularidade diz respeito à renegociação extrajudicial de dívidas da empresa FRUTAN - Frutas do Nordeste do Brasil S/A. São operações contratadas com recursos do Fundo Constitucional de Financiamento do Nordeste - FNE, com dispensa de encargos de normalidade, que possivelmente ocasionaram potencial prejuízo de R$ 31.944.673,03. Outra irregularidade refere-se à redução de encargos em processo de renegociação extrajudicial de dívidas, em operações com recursos do Fundo Constitucional do Nordeste (vide itens 2.2.1.4 e 2.2.1.5 do Relatório de Auditoria de Gestão - RAG da CGU - peça 14, págs. 40/53, peças 15/16 e peça 18, págs. 1/7) .
5.	Essas mesmas irregularidades (item 4 retro) foram apontadas pela CGU nos seus Relatórios de Auditoria de Gestão alusivos ao FNE, e estão sendo tratadas no âmbito das contas do FNE relativas ao exercício de 2007 (TC Processo 023.883/2008-3 - Relator: Ministro Bruno Dantas) . Esse último processo encontra-se sobrestado até decisão definitiva no âmbito do TC Processo 022.112/2007-0, sob a análise de Pedidos de Reexame pelo Ministro Walton Alencar Rodrigues, que trata de Representação autuada para tratar exatamente do caso Frutan.
6.	Já no que concerne às irregularidades alusivas ao Relatório de auditoria objeto do TC Processo 002.793/2009-0 (Relator: Ministro Bruno Dantas) - o qual ensejou o sobrestamento do presente processo - foram identificadas duas irregularidades:
a) cerca de 55.000 operações baixadas em prejuízo sem que o BNB tenha realizado as respectivas cobranças judiciais para reaver os valores;
b) a ocorrência de operações de crédito com atrasos relevantes sem que tenha havido cobranças judiciais, com reflexos no exercício de 2007.  
7.	No julgamento do TC Processo 002.793/2009-0, as razões de justificativa de alguns dos responsáveis - dentre eles os Srs. Roberto Smith, ex-Presidente do BNB, e os ex-Diretores Luiz Carlos Everton de Farias, Luiz Henrique Mascarenhas Corrêa Silva e Paulo Sérgio Rebouças Ferraro, também responsáveis neste feito - foram rejeitadas em definitivo, com a aplicação da multa prevista no art. 58, inciso II, da Lei nº 8.443/92 (Acórdão 1078/2015-TCU-Plenário, relator Ministro Bruno Dantas, confirmado pelos Acórdão 1703/2017-TCU-Plenário e 2608/2017-Plenário, redator/relator, respectivamente, Ministro-Substituto Augusto Sherman) .
8.	Nos presentes autos, assim como no TC Processo 002.793/2009-0, não houve apuração de débito, tratando-se apenas da análise da regularidade das contas e possível aplicação de penalidade.
9.	Nesse contexto, considerando que no Relatório de Auditoria objeto do TC Processo 002.793/2009-0 houve o julgamento pela rejeição das razões de justificativa dos Srs. Roberto Smith, ex-Presidente do Banco do Nordeste do Brasil S/A; dos Srs. Paulo Sergio Rebouças Ferraro, Luiz Henrique Mascarenhas Correa Silva e Luiz Carlos Everton de Farias, todos ex-diretores da aludida Instituição Financeira, com aplicação da multa prevista no Art. 43, inciso II c/c o Art. 58, inciso II, da Lei nº 8.443/92, o julgamento pela irregularidade das contas dos referidos responsáveis neste TC é medida que se impõe.
10.	Todavia, caberia, a princípio, a aplicação da multa prevista no art. 58, inciso I, da Lei 8.443/1992, em face do julgamento das presentes contas pela irregularidade sem imputação de débito. Entretanto, entendo cabível que a aplicação de sanções mais gravosas proferidas em virtude de irregularidades detectadas em outros processos de controle externo relacionados à mesma gestão de 2007 do Banco do Nordeste do Brasil podem ser consideradas na dosimetria das penalidades a serem impostas em virtude de impropriedades verificadas neste processo de contas ordinárias. O Tribunal tem aplicado esse princípio em vários julgados, a exemplo dos Acórdãos da 2ª Câmara: 5264/2009, Relator Ministro José Jorge; 926/2012, Relator Ministro Aroldo Cedraz; e 156/2015, Relator Ministro-Substituto Marcos Bemquerer, além dos Acórdão 2028/2008-TCU-Plenário, ambos de relatoria do Ministro Benjamin Zymler.
11.	Assim, proporei o julgamento pela irregularidade das contas dos referidos responsáveis sem imputação de nova multa, por entender que essa sanção caracterizaria bis in idem, posto que a penalidade já foi aplicada no âmbito do TC Processo 002.793/2009-0.
12.	A Unidade Técnica apontou ainda as seguintes falhas aptas a ressalvar as contas de dois outros responsáveis arrolados nestes autos:
a) Não atendimento de metas para os macroobjetivos do Banco e falhas e/ou ausência de indicadores de Resultado operacional;
b) Não adoção de medidas para corrigir as falhas apontadas nos Relatórios Gerenciais AUDIT. 2007/0992.002- que aponta falhas atinentes às avaliações de risco-cliente e 2007/1051.207 que aponta alta inadimplência das operações do Programa Nacional de Fortalecimento da Agricultura Familiar - PRONAF;
c) Inobservância dos normativos do Banco quanto à devolução do empréstimo de férias de 2004;
d) Ausência de coleta de preços em processos de licitação;
e) Ausência de atesto formal em documentos fiscais, de recebimento de equipamentos adquiridos;
f) Não aplicação de penalidades pelo Banco ao licitante melhor colocado entre os participantes de pregões eletrônicos; e
g) Falhas relativas ao gerenciamento de repasse de recursos por meio de convênios.
13.	Considerando que se tratam de falhas passíveis apenas de ressalvar as contas - e não de torna-las irregulares - concordo com o encaminhamento proposto pela unidade técnica, no sentido de julgar regulares com ressalvas e quitação as contas dos responsáveis a quem as referidas falhas foram imputadas, outorgando-se regularidade com quitação plena, por conseguinte, aos demais responsáveis, consoante detalhado na Tabela 5 contida no item 27 do parecer da unidade instrutiva (peça 28) , reproduzida no relatório que acompanha este voto.
14.	Nesse contexto, endosso as conclusões da unidade técnica (peça 28) que foram acompanhadas pelo MP/TCU (peça 32) e as incorporo às minhas razões de decidir.
	Em face do exposto, Voto no sentido de que seja adotado o Acórdão que ora submeto à consideração deste Colegiado.
TCU, Sala das Sessões Ministro Luciano Brandão Alves de Souza, em 4 de junho de 2019.
RAIMUNDO CARREIRO 
Relator